ACORDAO-COMPLETO-2315929

ACÓRDÃO 1933/2019 ATA 7/2019 - SEGUNDA CÂMARA

VISTOS, relatados e discutidos estes autos em que se aprecia, nesta fase processual, Recurso de Reconsideração interposto contra o Acórdão 1631/2017-TCU-Segunda Câmara,
ACORDAM os Ministros do Tribunal de Contas da União, reunidos em Sessão de 2ª Câmara, ante as razões expostas pelo Relator, em:
9.1. com fundamento no art. 32, parágrafo único, da Lei nº 8.443/1992 c/c o art. 285, § 2º, do Regimento Interno do TCU, conhecer do presente recurso e, no mérito, dar-lhe provimento parcial;
9.2. alterar o valor do débito discriminado no subitem 9.1 do Acórdão 1631/2017-TCU-Segunda Câmara, que passará a ter a seguinte composição:
	Valor (R$) 
	Data

	2.375,00
	15/3/2010

	2.375,00
	9/4/2010

	2.375,00
	9/4/2010

	2.375,00
	27/4/2010

	2.375,00
	2/6/2010

	475,00
	9/6/2010

	2.850,00
	29/6/2010

	2.850,00
	4/8/2010

	2.850,00
	27/8/2010

	2.850,00
	28/9/2010

	2.850,00
	28/10/2010

	2.850,00
	7/12/2010

	475,00
	10/12/2010

	3.325,00
	27/12/2010

	187,37
	30/12/2010

9.3. alterar o valor da multa aplicada no subitem 9.2 do Acórdão 1631/2017-TCU-Segunda Câmara, que passará a ser de R$ 7.000,00 (sete mil reais) ;
9.4. dar ciência desta deliberação ao recorrente e aos demais órgãos e interessados nos autos.

Recurso de reconsideração interposto contra acórdão que julgou irregulares as contas da recorrente, condenou-a ao pagamento de débito e de multa em razão da não comprovação da boa e regular aplicação de recursos  a título de cofinanciamento federal de ações continuadas de assistência social.

Segunda Câmara

Município de Lagoa do Carro/PE.

3. Interessados/Responsáveis/Recorrentes:
3.1. Interessado: Ministério do Desenvolvimento Social (05.526.783/0001-65).
3.2. Responsável: Judite Maria Botafogo Santana da Silva (XXX.976.814-XX).
3.3. Recorrente: Judite Maria Botafogo Santana da Silva (XXX.976.814-XX).

Ana Arraes (Presidente).

13.1. Ministros presentes: Ana Arraes (Presidente), Augusto Nardes (Relator), Aroldo Cedraz e Raimundo Carreiro.
13.2. Ministra que alegou impedimento na Sessão: Ana Arraes (Presidente).
13.3. Ministros-Substitutos presentes: Marcos Bemquerer Costa e André Luís de Carvalho.

ACORDAO-COMPLETO-2550659

Acórdão 2536/2022 - Plenário

ACORDAO-COMPLETO-2542038

Acórdão 1764/2022 - Plenário

ACORDAO-COMPLETO-2368325

Acórdão de Relação 7525/2019 - Segunda Câmara

Acórdão de Relação

Judite Maria Botafogo Santana da Silva

AUGUSTO NARDES

Ministro-Substituto André Luís de Carvalho.

Transcrevo a seguir, com os ajustes de forma pertinentes, a instrução lavrada pelo auditor encarregado do exame do processo no âmbito da Secretaria de Recursos - Serur (peça 53) :
"INTRODUÇÃO
1.	Trata-se de recurso de reconsideração (peça 32, complementado pelas peças 50 a 52) interposto por Judite Maria Botafogo de Santana Silva, ex-Prefeita, em oposição ao Acórdão 1631/2017-TCU-Segunda Câmara (peça 21) , da relatoria do Ministro André Luís de Carvalho, proferido nos seguintes termos. Destacam-se os itens atingidos pelo efeito suspensivo do recurso:
VISTOS, relatados e discutidos estes autos de tomada de contas especial instaurada pelo então Ministério do Desenvolvimento Social e Combate à Fome (MDS) em desfavor da Sra. Judite Maria Botafogo de Santana Silva, ex-prefeita de Lagoa do Carro/PE (gestão: 2009-2012) , diante da total impugnação das despesas realizadas com os recursos do Fundo Nacional de Assistência Social (FNAS) aportados, sob a modalidade fundo a fundo e a título de cofinanciamento federal, nas ações continuadas do Sistema Único de Assistência Social (SUAS) para a execução dos Serviços de Proteção Social Básica e Proteção Social Especial, no exercício de 2010;
ACORDAM os Ministros do Tribunal de Contas, reunidos em Sessão da Segunda Câmara, ante as razões expostas pelo Relator, em:
9.1. julgar irregulares as contas da Sra. Judite Maria Botafogo de Santana Silva, com fundamento no art. 16, inciso III, alíneas 'b' e 'c', e no art. 19, caput, da Lei nº 8.443, de 1992, para condená-la ao pagamento das quantias abaixo informadas, atualizadas monetariamente e acrescidas de juros de mora calculados desde as datas indicadas até o efetivo recolhimento, fixando-lhe o prazo de 15 (quinze) dias para que comprove, perante o Tribunal, o recolhimento das referidas importâncias aos cofres do Fundo Nacional de Assistência Social, nos termos do art. 23, inciso III, alínea 'a', da citada lei e do art. 214, inciso III, alínea 'a', do Regimento Interno do TCU (RITCU) :
	Valor (R$) 
	Data

	5.025,00
	14/1/2010

	5.025,00
	15/1/2010

	13.500,00
	15/1/2010

	4.500,00
	19/1/2010

	13.500,00
	24/2/2010

	400,00
	25/2/2010

	4.500,00
	4/3/2010

	5.025,00
	4/3/2010

	1.000,00
	5/3/2010

	4.500,00
	16/3/2010

	1.000,00
	24/3/2010

	13.500,00
	25/3/2010

	5.025,00
	31/3/2010

	1.000,00
	12/4/2010

	13.500,00
	14/4/2010

	4.500,00
	22/4/2010

	5.025,00
	26/4/2010

	1.000,00
	13/5/2010

	13.500,00
	13/5/2010

	4.500,00
	19/5/2010

	5.025,00
	24/5/2010

	13.500,00
	11/6/2010

	1.000,00
	14/6/2010

	4.500,00
	17/6/2010

	5.025,00
	30/6/2010

	13.500,00
	8/7/2010

	1.000,00
	14/7/2010

	5.025,00
	14/7/2010

	4.500,00
	15/7/2010

	1.000,00
	6/8/2010

	13.500,00
	11/8/2010

	6.281,25
	23/8/2010

	4.500,00
	27/8/2010

	1.000,00
	9/9/2010

	4.500,00
	17/9/2010

	6.281,25
	20/9/2010

	13.500,00
	23/9/2010

	1.000,00
	13/10/2010

	13.500,00
	14/10/2010

	4.500,00
	25/10/2010

	6.281,25
	25/10/2010

	1.000,00
	9/11/2010

	4.500,00
	12/11/2010

	13.500,00
	17/11/2010

	6.281,25
	2/12/2010

	1.000,00
	9/12/2010

	4.500,00
	30/12/2010

	6.281,25
	30/12/2010

	13.500,00
	30/12/2010

9.2. aplicar à Sra. Judite Maria Botafogo de Santana Silva a multa prevista no art. 57 da Lei nº 8.443, de 1992, no valor de R$ 60.000,00 (sessenta mil reais) , fixando-lhe o prazo de 15 (quinze) dias, a contar da notificação, para que comprove, perante o Tribunal, o recolhimento da referida quantia aos cofres do Tesouro Nacional, atualizada monetariamente na forma da legislação em vigor;
9.3. autorizar, desde já, com amparo no art. 26 da Lei nº 8.443, de 1992, e no art. 217 do RITCU, o parcelamento das dívidas constantes deste Acórdão em até 36 (trinta e seis) prestações mensais e sucessivas, caso requerido, esclarecendo à responsável que a falta de pagamento de qualquer parcela importará no vencimento antecipado do saldo devedor (art. 217, § 2º, do RITCU) ;
9.4. autorizar, desde logo, a cobrança judicial das dívidas constantes deste Acórdão, nos termos do art. 28, inciso II, da Lei nº 8.443, de 1992, caso não atendida a notificação; 
9.5. determinar à Secex/PE que ultime a instrução do TC Processo 014.244/2016-0, que cuida de TCE em razão da impugnação parcial das despesas com os recursos federais repassados ao Município de Lagoa do Carro/PE, na modalidade fundo a fundo, por força dos programas de Proteção Social Básica e de Proteção Social Especial vinculados ao Fundo Nacional de Assistência Social, no exercício de 2008; e
9.6. enviar cópia deste Acórdão, bem como do Relatório e do Voto que o fundamenta, à Procuradoria da República no Estado de Pernambuco, nos termos do art. 16, § 3º, da Lei nº  8.443, de 1992, para o ajuizamento das ações civis e penais cabíveis.
HISTÓRICO
2.	Trata-se de Tomada de Contas Especial (TCE) instaurada pelo Ministério do Desenvolvimento Social e Combate à Fome (MDS) em desfavor da Senhora Judite Maria Botafogo Santana da Silva, ex-Prefeita de Lagoa do Carro (PE) , em decorrência da não comprovação da boa e regular aplicação dos recursos repassados pelo Fundo Nacional de Assistência Social (FNAS) , no exercício de 2010, na modalidade fundo a fundo, a título de cofinanciamento federal de ações continuadas de assistência social, no âmbito do Sistema Único de Assistência Social (SUAS) , e que tinham por objeto a execução de serviços de Proteção Social Básica e proteção Social Especial, consoante sintetizado no Relatório de Tomada de Contas Especial (peça 3, p. 56-68) .
3.	A quantia repassada à municipalidade e que não teve a sua aplicação regularmente comprovada alcançou o montante de R$ 299.006,25, conforme informado no demonstrativo de peça 1, p. 46-48.
4.	A Secretaria de Controle Externo de Pernambuco promoveu a citação (peça 5) , nos seguintes termos constantes do Ofício 0652/2016-TCU/SECEX-PE (peça 9) :
2. O débito é decorrente da não comprovação da boa e regular aplicação da totalidade dos recursos repassados pelo Fundo Nacional de Assistência Social, no âmbito do Sistema Único de Assistência Social, para execução dos Serviços de Proteção Social Básica e Proteção Social Especial pela Prefeitura de Lagoa do Carro/PE.
Condutas: Realização de despesa sem a devida comprovação documental, em afronta aos arts. 62 e 63 da Lei 4.320/1964 (execução de despesas sem a regular liquidação) .
Evidências: Notas Técnicas-CPCRFF/CGPC/DEFNAS 6.494/2013, 8.562/2014 e 8.601/2014, respectivamente de 26/11/2013, 24/7/2014 e 3/12/2014 (peça 1, p. 238-246, 4-8 e 18- 34, respectivamente) .
5.	Em análise das alegações de defesa apresentadas (peça 11) , a Secex/PE propôs, em pareceres convergentes (peças 17-19) , julgar irregulares as contas da responsável, condenando-a ao ressarcimento da totalidade dos recursos acima referidos, e aplicar-lhe a multa do art. 57 da Lei 8.443/1992.
6.	O Tribunal, após ouvido o Ministério Público junto ao TCU (peça 20) , corroborou as conclusões da Regional de Pernambuco e prolatou o Acórdão 1631/2017-TCU-Segunda Câmara (peça 21) , conforme transcrito no item 1 desta instrução.
7.	Nesta oportunidade, a Srª Judite Maria Botafogo de Santana Silva insurge-se contra a referida deliberação, por meio de recurso de reconsideração, pelo qual requer que o débito seja afastado e que as contas sejam julgadas, ao menos, regulares com ressalva.
EXAME DE ADMISSIBILIDADE
8.	Reitera-se o exame preliminar de admissibilidade realizado pela Serur (peça 37) , ratificado pelo Exmo. Ministro-Relator, João Augusto Ribeiro Nardes (peça 42) , para conhecer do recurso de reconsideração (peças 32, 50, 51 e 52) , com base nos artigos 32, inciso I, e 33 da Lei 8.443/92, c/c o art. 285 do RI/TCU, suspendendo-se os efeitos referentes aos itens 9.1, 9.2 e 9.4 do acórdão impugnado (peça 21) .
EXAME DE MÉRITO
9.	Delimitação
9.1. Constitui objeto deste recurso definir:
a) se a condenação em débito aplicada pelo Tribunal depende de ação culposa ou dolosa do agente público;
b) se os novos documentos (peças 50 a 52) anexados ao recurso (peça 32) são suficientes para afastar a condenação em débito e multa, bem como para modificar o julgamento das contas para regulares com ressalva.
10. Responsabilização
10.1. A responsável defende que a condenação em débito somente deve existir contra 'aquele que por ação dolosa ou por culpa grave desfalca dinheiro público, desvia recursos, se locupleta, malbarateia e dilapida o patrimônio público etc.'.
10.2. Aduz ainda que, como os serviços foram prestados, a pena de ressarcimento não deve ser aplicada, conforme decisões judiciais nesse sentido que anexa à sua peça recursal.
Análise:
10.3. A questão já foi exaustivamente debatida na deliberação impugnada, na qual ficou assente que prestar contas, com a devida e correta comprovação da boa e regular aplicação dos valores, é dever de todos aqueles a quem sejam confiados recursos federais, por força do parágrafo único do art. 70 da Constituição de 1988 e do art. 93 do Decreto-Lei nº 200, de 25 de fevereiro de 1967 (v.g.: Acórdão 2439/2010-TCU-Plenário - relator: Ministro Augusto Sherman, Acórdão 5929/2011-TCU-Primeira Câmara - relator: Ministro José Múcio Monteiro, e Acórdão 1544/2008-TCU-Segunda Câmara - relator: Ministro Aroldo Cedraz) .
10.4. Nesse sentido, é oportuno transcrever trecho do voto do Ministro-Relator do acórdão recorrido (peça 22, p. 1, parágrafo 9) :
 (...) a falta de comprovação da boa e regular aplicação dos recursos transferidos, configura ofensa não só às regras legais, mas também aos princípios basilares da administração pública, já que, ao final e ao cabo, o gestor deixa de prestar satisfação à sociedade sobre o efetivo emprego dos recursos postos sob a sua responsabilidade, dando ensejo, inclusive, à presunção legal de dano ao erário pela integralidade dos valores transferidos, ante os indícios de não aplicação dos valores com o desvio dos recursos federais.
10.5. Quanto à alegação de ausência de dolo, esclarece-se que o Tribunal de Contas da União segue a regra geral da responsabilidade civil, ou seja, examina a conduta dos agentes públicos sob o prisma da responsabilidade subjetiva, que tem como um de seus pressupostos a existência de culpa (lato sensu) . Esta, como se sabe, é constituída pelo dolo (ação voluntária) e pela culpa 'stricto sensu' (violação a um dever jurídico por imprudência, imperícia ou negligência) . Assim, no presente caso, ainda que a ausência de comprovação da boa e regular aplicação dos recursos do FNAS não tenha ocorrido dolosamente, a intempestividade no cumprimento do referido dever consubstanciou-se em conduta culposa (culpa estrito senso) . Ademais, o recorrente não trouxe explicações bastantes para justificar essa irregularidade. Portanto, incide aqui o disposto no art. 209, § 4º, do RI/TCU.
10.6. Já as decisões judiciais juntadas ao recurso fazem referências a situações em que houve a comprovação da regular aplicação dos recursos públicos, o que não condiz com o que ocorreu nesta TCE, já que o fato gerador da condenação foi exatamente a ausência de documentos comprobatórios do uso regular dos recursos nas finalidades para as quais foram transferidos.
10.7. Ante o exposto, conclui-se que a responsabilização da ex-Prefeita se deu de modo escorreito.
11. Nova documentação apresentada
11.1. A responsável apresentou novos documentos (peças 50 a 52) posteriormente à interposição do recurso inicial (peça 32) , por meio dos quais requer que seja realizada nova análise, de modo a reformar o acórdão impugnado.
Análise:
11.2. Ao se examinar a documentação ora apresentada pela recorrente, pôde-se verificar que grande parte dela permite estabelecer nexo de causalidade entre as despesas realizadas e a aplicação dos recursos nos programas concernentes ao Sistema Único de Assistência Social (SUAS) .
11.3. Como forma de demonstrar isso, elaboraram-se os quadros a seguir, nos quais encontra-se indicada a localização nos autos dos comprovantes das despesas executadas e os respectivos desembolsos nas contas correntes específicas dos diversos programas administrados pelo Fundo Nacional da Saúde (FNAS) , conforme registrado nos extratos bancários das contas correntes do Fundo Municipal de Assistência Social, nas quais foram creditadas as ordens bancárias (peça 1, p. 42-44) .
11.4. Os referidos comprovantes são constituídos, em sua maioria, por notas fiscais de empresas prestadoras de serviços e fornecedoras de materiais (vinculadas a notas de empenho emitidas pela prefeitura municipal) , bem como por recibos assinados por profissionais, como digitadores, assistentes sociais, psicólogos, instrutores, entre outros que atuaram na execução dos programas sociais.
11.5. O exame dos comprovantes se deu na ordem em que foram juntados ao processo e segmentados por conta corrente, em face de eles estarem correlacionados com as informações presentes nos extratos bancários, cujas contas são as seguintes: 22.339-5 (peça 51, p. 346-358) - FMAS/IGD/BF - Fundo Municipal de Assistência Social, Índice de Gestão Descentralizada do Programa Bolsa Família; 24.921-1 (peça 50, p. 198-210) - FMAS/PBF - Programa Bolsa Família; 33.301-8 (peça 50, p. 211-222) - PVMC - Piso Variável de Média Complexidade referente ao Peti - Programa de Erradicação do Trabalho Infantil; 30.955-9 (peça 51, p. 184-195) - FMAS/PJOV - Programa Nacional de Inclusão de Jovens - Projovem.
11.6. Dessa forma, o somatório desses valores pode ser excluído do débito, uma vez comprovada a correlação entre as despesas efetuadas e a aplicação dos recursos nos programas do SUAS. Neste caso, importa enfatizar que, embora não tenha sido apresentada as cópias dos cheques usados nos pagamentos, em algumas situações o exame de todo o conjunto probatório existente nos autos permite que se faça a correlação necessária para a caracterização do nexo. Vale mencionar deliberação do Tribunal nessa linha, como o Acórdão 1748/2016-TCU-Plenário, da relatoria do Ministro Vital do Rêgo.
	Conta corrente: 22.339-5/FMAS/IGD/BF (peça 51, p. 346-358) 

	Extrato bancário - documento
	Comprovante
	Data 
	Valor (R$) 

	Peça 51, p. 356 - 850133
	Peça 50, p. 3
	18/10/2010
	442,50

	Peça 51, p. 355 - 850113
	Peça 50, p. 6
	16/8/2010
	442,50

	Peça 51, p. 353 - 850110
	Peça 50, p. 9
	15/7/2010
	442,00

	Peça 51, p. 353 - 850101
	Peça 50, p. 12
	2/7/2010
	471,00

	Peça 51, p. 350 - 850104
	Peça 50, p. 15
	14/6/2010
	471,00

	Peça 51, p. 350 - 550922000022524
	Peça 50, p. 18-22
	11/6/2010
	1.538,75

	Peça 51, p. 353 - 850106
	Peça 50, p. 23
	12/7/2010
	471,00

	Peça 51, p. 353 - 850111
	Peça 50, p. 26
	12/7/2010
	442,50

	Peça 51, p. 353 - 850108
	Peça 50, p. 29
	13/7/2010
	442,50

	Peça 51, p. 355 - 850109
	Peça 50, p. 32
	3/8/2010
	442,50

	Peça 51, p. 353 - 850105
	Peça 50, p. 35
	12/7/2010
	471,00

	Peça 51, p. 353 - 850107
	Peça 50, p. 38
	13/7/2010
	471,00

	Peça 51, p. 355 - 850117
	Peça 50, p. 41
	12/8/2010
	471,00

	Peça 51, p. 355 - 850118
	Peça 50, p. 44
	12/8/2010
	471,00

	Peça 51, p. 355 - 850115
	Peça 50, p. 47
	12/8/2010
	442,50

	Peça 51, p. 355 - 850114
	Peça 50, p. 50
	13/8/2010
	442,50

	Peça 51, p. 355 - 850112
	Peça 50, p. 53
	17/8/2010
	442,50

	Peça 51, p. 355 - 850116
	Peça 50, p. 56
	11/8/2010
	471,00

	Peça 51, p. 355 - 550922000022524
	Peça 50, p. 59-62
	20/8/2010
	1.398,50

	Peça 51, p. 356 - 850125
	Peça 50, p. 63
	5/10/2010
	442,50

	Peça 51, p. 356 - 850121
	Peça 50, p. 66
	5/10/2010
	442,50

	Peça 51, p. 356 - 850124
	Peça 50, p. 69
	5/10/2010
	442,50

	Peça 51, p. 356 - 850123
	Peça 50, p. 72
	11/10/2010
	471,00

	Peça 51, p. 356 - 850125
	Peça 50, p. 73
	5/10/2010
	442,50

	Peça 51, p. 356 - 850122
	Peça 50, p. 75
	1/10/2010
	471,00

	Peça 51, p. 356 - 850126
	Peça 50, p. 78
	11/10/2010
	471,00

	Peça 51, p. 356 - 850120
	Peça 50, p. 81
	18/10/2010
	442,50

	Peça 51, p. 356 - 850127
	Peça 50, p. 84
	20/10/2010
	471,00

	Peça 51, p. 356 - 850130
	Peça 50, p. 87
	26/10/2010
	442,50

	Peça 51, p. 356 - 850128
	Peça 50, p. 90
	18/10/2010
	442,50

	Peça 51, p. 356 - 850134
	Peça 50, p. 93
	27/10/2010
	471,00

	Peça 51, p. 356 - 850131
	Peça 50, p. 96
	26/10/2010
	442,50

	Peça 51, p. 356 - 850129
	Peça 50, p. 99
	15/10/2010
	471,00

	Peça 51, p. 357 - 850139
	Peça 50, p. 102
	19/11/2010
	442,50

	Peça 51, p. 356 - 550922000022524
	Peça 50, p. 105-109
	18/10/2010
	1.398,50

	Peça 51, p. 357 - 850140
	Peça 50, p. 110
	18/11/2010
	442,50

	Peça 51, p. 357 - 850137
	Peça 50, p. 113
	17/11/2010
	471,00

	Peça 51, p. 357 - 850135
	Peça 50, p. 116
	30/11/2010
	442,50

	Peça 51, p. 357 - 850136
	Peça 50, p. 119
	17/11/2010
	471,00

	Peça 51, p. 358 - 850141
	Peça 50, p. 122-127
	16/12/2010
	885,00

	Peça 51, p. 358 - 850142
	Peça 50, p. 128
	16/12/2010
	471,00

	Peça 51, p. 358 - 850145
	Peça 50, p. 131
	15/12/2010
	442,50

	Peça 51, p. 358 - 850147
	Peça 50, p. 134
	16/12/2010
	442,50

	Peça 51, p. 358 - 850143
	Peça 50, p. 137
	15/12/2010
	471,00

	Peça 51, p. 358 - 850149
	Peça 50, p. 140
	30/12/2010
	442,50

	Peça 51, p. 358 - 850151
	Peça 50, p. 143
	30/12/2010
	442,50

	Peça 51, p. 349 - 850090
	Peça 50, p. 152
	18/5/2010
	203,55

	Peça 51, p. 349 - 850094
	Peça 50, p. 160
	17/5/2010
	442,50

	Peça 51, p. 349 - 850091
	Peça 50, p. 163
	12/5/2010
	442,50

	Peça 51, p. 349 - 850095
	Peça 50, p. 166
	12/5/2010
	471,00

	Peça 51, p. 349 - 850092
	Peça 50, p. 169
	13/5/2010
	442,50

	Peça 51, p. 349 - 850096
	Peça 50, p. 172
	12/5/2010
	471,00

	Peça 51, p. 349 - 850097
	Peça 50, p. 175
	12/5/2010
	471,00

	Peça 51, p. 350 - 850098
	Peça 50, p. 178
	14/6/2010
	442,50

	Peça 51, p. 350 - 850099
	Peça 50, p. 181
	14/6/2010
	442,50

	Peça 51, p. 350 - 850100
	Peça 50, p. 183
	17/6/2010
	442,50

	Peça 51, p. 350 - 850103
	Peça 50, p. 186
	15/6/2010
	471,00

	Peça 51, p. 350 - 850102
	Peça 50, p. 189
	15/6/2010
	471,00

	Peça 51, p. 349 - 850093
	Peça 51, p. 319
	11/5/2010
	442,50

	Peça 51, p. 351 - 850088
	Peça 51, p. 328
	16/4/2010
	471,00

	Peça 51, p. 351 - 000070
	Peça 51, p. 331-335
	7/4/2010
	1.538,75

	Peça 51, p. 351 - 850085
	Peça 51, p. 339
	16/4/2010
	442,50

	Peça 51, p. 347 - 551509000023957
	Peça 51, p. 359-363
	24/2/2010
	2.758,00

	Peça 51, p. 348 - 850080
	Peça 51, p. 364
	18/3/2010
	442,50

	Peça 51, p. 348 - 850081
	Peça 51, p. 367
	18/3/2010
	442,50

	Peça 51, p. 348 - 850079
	Peça 51, p. 370
	17/3/2010
	442,50

	Peça 51, p. 351 - 850082
	Peça 51, p. 373-376
	20/4/2010
	3.562,50

	Peça 51, p. 351 - 850087
	Peça 51, p. 377
	16/4/2010
	471,00

	Peça 51, p. 351 - 850084
	Peça 51, p. 380
	16/4/2010
	442,50

	Peça 51, p. 351 - 850086
	Peça 51, p. 383
	19/4/2010
	442,50

	Peça 51, p. 351 - 850083
	Peça 51, p. 385
	13/4/2010
	442,50

	Peça 51, p. 351 - 000070
	Peça 51, p. 388-391
	15/4/2010
	1.538,75

	Peça 51, p. 358 - 850146
	Peça 52, p. 15
	15/12/2010
	442,50

	Peça 51, p. 358 - 850144
	Peça 52, p. 18
	17/12/2010
	471,00

	Peça 51, p. 357 - 850138
	Peça 52, p. 21
	19/11/2010
	471,00

	TOTAL
			44.796,30

	Conta corrente: 24.921-1/FMAS/PBF (peça 50, p. 198-210) 

	Extrato bancário - documento
	Comprovante
	Data
	Valor (R$) 

	Peça 50, p. 200 - 850062
	Peça 50, p. 192
	17/3/2010
	1.421,00

	Peça 50, p. 199 - 850061
	Peça 50, p. 195
	23/2/2010
	1.416,09

	Peça 50, p. 208 - 850078
	Peça 51, p. 212
	29/10/2010
	1.421,00

	Peça 50, p. 209 - 850081
	Peça 51, p. 215
	26/11/2010
	1.421,00

	Peça 50, p. 209 - 850082
	Peça 51, p. 218
	26/11/2010
	1.421,00

	Peça 50, p. 210 - 850083
	Peça 51, p. 221
	15/12/2010
	1.421,00

	Peça 50, p. 210 - 850084
	Peça 51, p. 224
	15/12/2010
	1.421,00

	Peça 50, p. 210 - 850086
	Peça 51, p. 226-229
	20/12/2010
	2.975,50

	Peça 50, p. 210 - 850087
	Peça 51, p. 230
	21/12/2010
	851,00

	Peça 50, p. 210 - 850085
	Peça 51, p. 233-236
	21/12/2010
	2.700,00

	Peça 50, p. 208 - 850077
	Peça 51, p. 237
	29/10/2010
	1.421,00

	Peça 50, p. 208 - 850076
	Peça 51, p. 240
	14/9/2010
	1.421,00

	Peça 50, p. 207 - 850075
	Peça 51, p. 243
	14/9/2010
	1.421,00

	Peça 50, p. 206 - 850072
	Peça 51, p. 245-248
	17/8/2010
	1.522,10

	Peça 50, p. 206 - 850073
	Peça 51, p. 249
	11/8/2010
	1.421,00

	Peça 50, p. 206 - 850074
	Peça 51, p. 252
	11/8/2010
	1.421,00

	Peça 50, p. 205 - 850070
	Peça 51, p. 269
	9/7/2010
	1.421,00

	Peça 50, p. 205 - 850069
	Peça 51, p. 270
	9/7/2010
	1.421,00

	Peça 50, p. 205 - 850079
	Peça 51, p. 273
	11/6/2010
	1.421,00

	Peça 50, p. 205 - 850080
	Peça 51, p. 276
	11/6/2010
	1.421,00

	Peça 50, p. 203 - 850067
	Peça 51, p. 279
	12/5/2010
	1.421,00

	Peça 50, p. 203 - 850068 (ref. 850066) 
	Peça 51, p. 281
	12/5/2010
	1.421,00

	Peça 50, p. 202 - 850064
	Peça 51, p. 305
	12/4/2010
	1.421,00

	Peça 50, p. 202 - 850066
	Peça 51, p. 308-312
	12/4/2010
	3.455,20

	Peça 50, p. 202 - 850065
	Peça 51, p. 313
	12/4/2010
	1.421,00

	Peça 50, p. 202 - 850063
	Peça 51, p. 316
	9/4/2010
	1.421,00

	Total
			41.339,89

	Conta corrente: 33.301-8/PVMC (peça 50, p. 211-222) 

	Extrato bancário - documento
	Comprovante
	Data
	Valor (R$) 

	Peça 50, p. 211 - 552529000010897
	Peça 50, p. 235-242
	12/1/2010
			638,00

	Peça 50, p. 211 - 552529000010897
	Peça 50, p. 243-249
	12/1/2010
	2.951,00

	Peça 50, p. 211 - 552529000010897
	Peça 50, p. 250-255
	12/1/2010
	9.920,50

	Peça 50, p. 212 - 850032
	Peça 50, p. 256-262
	11/2/2010
	5.992,00

	Peça 50, p. 212 - 850031
	Peça 50, p. 263-266
	8/2/2010
	1.132,00

	Peça 50, p. 213 - 850033
	Peça 50, p. 267-271
	19/3/2010
	1.134,00

	Peça 50, p. 213 - 550673000019949
	Peça 50, p. 272-276
	26/3/2010
	3.479,80

	Peça 50, p. 216 - 850035
	Peça 50, p. 277-280
	11/6/2010
	2.600,00

	Peça 50, p. 215 - 850034
	Peça 50, p. 281-285
	12/5/2010
	1.718,40

	Peça 50, p. 217 - 850037
	Peça 50, p. 286-289
	1/7/2010
	5.220,00

	Peça 50, p. 217 - 071401
	Peça 50, p. 290-294
	14/7/2010
	2.630,10

	Peça 50, p. 217 - 850038
	Peça 50, p. 295-298
	14/7/2010
	13.733,12

	Peça 50, p. 217 - 850039
	Peça 50, p. 303-307
	23/7/2010
	6.102,00

	Peça 50, p. 218 - 850042
	Peça 50, p. 308-311
	12/8/2010
	1.029,50

	Peça 50, p. 218 - 850041
	Peça 50, p. 312-316
	19/8/2010
	3.112,33

	Peça 50, p. 218 - 850043
	Peça 50, p. 317-320
	23/8/2010
	7.124,00

	Peça 50, p. 220 - 850045
	Peça 50, p. 331-335; peça 51, p. 1
	27/10/2010
	4.535,20

	Peça 50, p. 222 - 850046
	Peça 51, p. 2-4
	3/12/2010
	5.966,88

	Peça 50, p. 222 - 850047
	Peça 51, p. 5-9; p. 42-45
	8/12/2010
	7.741,20

	Peça 50, p. 222 - 850048
	Peça 51, p. 10-13; p. 38-41
	14/12/2010
	16.327,04

	Peça 50, p. 222 - 850050
	Peça 51, p. 14-17
	20/12/2010
	3.635,00

	Peça 50, p. 222 - 850049
	Peça 51, p. 18-21
	21/12/2010
	3.000,00

	Peça 50, p. 222 - 850074
	Peça 51, p. 31-34
	29/12/2010
	3.050,00

	Peça 50, p. 222 - 850073
	Peça 51, p. 35-37
	22/12/2010
	851,00

	Peça 50, p. 218 - 552529000010897
	Peça 51, p. 46-50
	27/8/2010
	11.604,89

	Peça 50, p. 217 - 850040
	Peça 51, p. 51-55
	30/7/2010
	11.268,00

	Peça 50, p. 217 - 552529000010897
	Peça 51, p. 56-60
	1/7/2010
	15.517,50

	Total
			152.013,46

	Conta corrente: 30.955-9/FMAS/PJOV (peça 51, p. 184-195) 

	Extrato bancário - documento
	Comprovante
	Data
	Valor (R$) 

	Peça 51, p. 187 - 041201 - DOC 
	Peça 51, p. 61-65
	12/4/2010
	3.270,60

	Peça 51, p. 186 - 550673000019949
	Peça 51, p. 165-170
	26/3/2010
	3.489,60

	Peça 51, p. 186 - 850047
	Peça 51, p. 179-183
	10/3/2010
	2.678,00

	Peça 51, p. 195 - 850053
	Peça 51, p. 199-202
	29/12/2010
	3.545,00

	Peça 51, p. 195 - 850054
	Peça 51, p. 203-206
	29/12/2010
	3.481,30

	Total
			16.464,50

11.7. Já as despesas a seguir foram apenas parcialmente comprovadas, já que o total das notas fiscais não corresponde ao valor retirado da conta corrente do programa. Assim, somente o valor do total da 'despesa comprovada' poderá ser excluído do montante do débito.
	Extrato bancário
	Comprovante
	Data
	Despesa total
	Despesa comprovada

	Peça 51, p. 195-850049 
	Peça 51, p. 126-132 
	14/12/2010
	R$ 5.200,18
	R$ 3.944,10

	Peça 50, p. 218-850044
	Peça 50, p. 321-330
	23/8/2010
	R$ 7.110,75
	R$ 5.692,15

	Total
			R$ 12.310,93
	R$ 9.636,25

11.8. Verificou-se, contudo, que algumas despesas (relacionadas no quadro a seguir) não contaram com o suporte documental suficiente para comprovar que os recursos a elas referentes foram regularmente aplicados nas finalidades atinentes aos programas vinculados ao SUAS. Nesses casos, concretamente, os valores debitados nas contas específicas dos programas foram creditados em outra conta da prefeitura. Além disso, não consta a assinatura do prestador de serviço (indicado como favorecido) , de modo que não se demonstrou a comprovação de uso dos recursos nos fins a que se destinavam. Esse montante, portanto, não pode ser excluído do débito imputado à recorrente.
	Conta corrente: 30.955-9/FMAS/PJOV (peça 51, p. 184-195) 

	Extrato bancário - documento
	Comprovante
	Data
	Valor (R$) 

	Peça 51, p. 189 - 060201 - DOC
	Peça 51, p. 78-81
	2/6/2010
	2.375,00

	Peça 51, p. 189 - 062901 - DOC
	Peça 51, p. 86-90
	29/6/2010
	2.850,00

	Peça 51, p. 191 - 080401 - DOC
	Peça 51, p. 95-99
	4/8/2010
	2.850,00

	Peça 51, p. 191 - 082701 - DOC 
	Peça 51, p. 108-110
	27/8/2010
	2.850,00

	Peça 51, p. 189 - 060901 - DOC
	Peça 51, p. 119-122
	9/6/2010
	475,00

	Peça 51, p. 187 - 042701 - DOC 
	Peça 51, p. 123-125
	27/4/2010
	2.375,00

	Peça 51, p. 195 - 120701 - DOC
	Peça 51, p. 133-135 e p. 140-144
	7/12/2010
	2.850,00

	Peça 51, p. 195 - 121001 - DOC 
	Peça 51, p. 136-139
	10/12/2010
	475,00

	Peça 51, p. 193 - 102801 - DOC 
	Peça 51, p. 145-147
	28/10/2010
	2.850,00

	Peça 51, p. 193 - 092801 - DOC
	Peça 51, p. 152-155
	28/9/2010
	2.850,00

	Peça 51, p. 193 - 040901 - DOC 
	Peça 51, p. 160-164
	9/4/2010
	2.375,00

	Peça 51, p. 193 - 040901 - DOC 
	Peça 51, p. 160-164
	9/4/2010
	2.375,00

	Peça 51, p. 186 - 031501 - DOC 
	Peça 51, p. 175-178
	15/3/2010
	2.375,00

	Peça 51, p. 195 - 122701 - DOC 
	Peça 51, p. 207-209
	27/12/2010
	3.325,00

	Total
			33.250,00

11.9. Também se constatou que os gastos adiante enumerados não possuem notas fiscais que comprovem a regular aplicação dos recursos, o que impossibilita a elisão do débito referente a eles.
	Conta corrente: 24.921-1/FMAS/PBF (peça 50, p. 198-210) 

	Extrato bancário - documento
	Comprovante
	Data
	Valor (R$) 

	Peça 50, p. 205 - 071401
	Peça 51, p. 260-264
	14/7/2010
	2.799,98

	Peça 50, p. 205 - 071402
	Peça 51, p. 265-268
	14/7/2010
	1.984,90

	Total
			4.784,88

11.10. Verificou-se que houve diversas despesas com tarifas bancárias. Há jurisprudência do TCU no sentido de que não cabe condenação em débito decorrente de despesas originárias da simples utilização da conta corrente que não configure conduta inadequada por parte do titular da conta bancária: acórdãos 912-2014-Plenário, 6.197/2016-1ª Câmara, 4.661/2017-1ª Câmara, todos da relatoria do Ministro Benjamin Zymler, e Acórdão 7.596/2017-2ª Câmara, da relatoria do Ministro Augusto Nardes. Dessa forma, as despesas bancárias constantes dos autos que atenderam à supracitada condição são as descritas a seguir, que poderão ser excluídas do débito. Impende explicitar que as tarifas referentes às transferências bancárias relacionadas no parágrafo 11.8 desta instrução não puderam ser excluídas do débito, pois se referem a operações consideradas irregulares, no tocante à correta aplicação dos recursos.
	Tarifas bancárias referentes a operações regulares

	Extrato
	Comprovante/evento
	Data
	Valor (R$) 

	Peça 50, p. 200
	Solicitação de extrato
	15 a 18/3/2010
	27,55

	Peça 50, p. 217
	Peça 50, p. 290-294 - DOC
	14/7/2010
	8,00

	Peça 51, p. 187
	Peça 51, p. 61-65 - DOC 
	12/4/2010
	8,00

	Peça 51, p. 348
	Solicitação de extrato
	16/3/2010
	18,85

	Total 
			62,40

11.11. Diante do exposto, conclui-se que a soma dos valores presentes nas tabelas constantes dos itens 11.6, 11.7 e 11.10 desta peça instrutiva, que totaliza R$ 264.312,80, pode ser excluído do montante do débito (R$ 299.006,25) , o que reduz a condenação para a quantia de R$ 34.693,45.
CONCLUSÃO
12. Das análises anteriores, conclui-se que:
a) a responsabilização da ex-Prefeita ocorreu adequadamente, já que a deliberação impugnada decorreu do descumprimento do dever de comprovar a boa e regular aplicação dos recursos repassados pelo Fundo Nacional de Assistência Social. Tal atitude se caracteriza como culposa, o que dá ensejo à atribuição de responsabilidade, já que o TCU examina a conduta dos agentes públicos sob a perspectiva da responsabilidade subjetiva, não sendo, assim, necessária a existência de dolo;
b) o acervo probatório dos documentos ora apresentados em grau de recurso permitiu estabelecer nexo de causalidade entre a maior parte das despesas realizadas e as respectivas aplicações dos recursos repassados pelo FNAS nos programas sociais de sua competência, o que ensejou a diminuição do débito, mas mantém-se o julgamento das contas como irregulares e aplicação da multa proporcional.
13. Portanto, a supramencionada documentação viabilizou a redução do débito de R$ 299.006,25 para R$ 34.693,45 (em valores originais) , razão pela qual a proposta é de provimento parcial do recurso de reconsideração, para diminuir o débito e a multa proporcional preconizada no art. 57 da Lei 8.443/1192.
PROPOSTA DE ENCAMINHAMENTO
14. Em face do exposto, submete-se à consideração superior esta análise do recurso de reconsideração interposto por Judite Maria Botafogo de Santana Silva contra o Acórdão 1631/2017-TCU-Segunda Câmara, para propor, com base nos artigos 32, inciso I, e 33, da Lei 8.443/92, c/c o artigo 285 do RI/TCU:
a) conhecer do recurso e, no mérito, dar-lhe provimento parcial, de forma a reduzir o débito para R$ 34.693,45, diminuindo-se, proporcionalmente, o valor da multa (art. 57 da Lei 8.443/1992) ;
b) dar ciência aos responsáveis, aos interessados e à Procuradoria da República em Pernambuco".
2.	Concordando com a unidade técnica, o Ministério Público junto a este Tribunal teceu as seguintes considerações adicionais (peça 56) :
"3. Aquiescemos com a proposição oferecida pela Serur, haja vista que alguns dos documentos apresentados em sede do presente recurso (peças 50-52) lograram demonstrar o nexo entre a maior parte das despesas realizadas e os recursos repassados pelo FNAS, conforme atesta o exame empreendido pela unidade especializada, registrado nas tabelas constantes da instrução técnica (peça 53, p. 6-11) . 
Em que pese o minucioso trabalho ultimado pela Serur, a fim de cotejar os comprovantes de despesas com os lançamentos informados nos extratos bancários, observa-se que não constou da proposta daquela unidade técnica a tabela com as datas dos débitos remanescentes (que totalizam R$ 34.693,45) . A fim de solucionar a questão, propomos que sejam consideradas as datas referentes aos valores debitados dos extratos e que não contam com documentação probatória suficiente para comprovar que os recursos correspondentes foram regularmente aplicados nas finalidades atinentes aos programas vinculados ao SUAS, a teor da tabela inserta no parágrafo 11.8 da instrução da Serur (peça 53, p. 10) , reproduzida a seguir:
	Conta corrente: 30.955-9/FMAS/PJOV (peça 51, p. 184-195) 

	Extrato bancário - documento
	Comprovante
	Data
	Valor (R$) 

	Peça 51, p. 189 - 060201 - DOC
	Peça 51, p. 78-81
	2/6/2010
	2.375,00

	Peça 51, p. 189 - 062901 - DOC
	Peça 51, p. 86-90
	29/6/2010
	2.850,00

	Peça 51, p. 191 - 080401 - DOC
	Peça 51, p. 95-99
	4/8/2010
	2.850,00

	Peça 51, p. 191 - 082701 - DOC 
	Peça 51, p. 108-110
	27/8/2010
	2.850,00

	Peça 51, p. 189 - 060901 - DOC
	Peça 51, p. 119-122
	9/6/2010
	475,00

	Peça 51, p. 187 - 042701 - DOC 
	Peça 51, p. 123-125
	27/4/2010
	2.375,00

	Peça 51, p. 195 - 120701 - DOC
	Peça 51, p. 133-135 e p. 140-144
	7/12/2010
	2.850,00

	Peça 51, p. 195 - 121001 - DOC 
	Peça 51, p. 136-139
	10/12/2010
	475,00

	Peça 51, p. 193 - 102801 - DOC 
	Peça 51, p. 145-147
	28/10/2010
	2.850,00

	Peça 51, p. 193 - 092801 - DOC
	Peça 51, p. 152-155
	28/9/2010
	2.850,00

	Peça 51, p. 193 - 040901 - DOC 
	Peça 51, p. 160-164
	9/4/2010
	2.375,00

	Peça 51, p. 193 - 040901 - DOC 
	Peça 51, p. 160-164
	9/4/2010
	2.375,00

	Peça 51, p. 186 - 031501 - DOC 
	Peça 51, p. 175-178
	15/3/2010
	2.375,00

	Peça 51, p. 195 - 122701 - DOC 
	Peça 51, p. 207-209
	27/12/2010
	3.325,00

	Total
			33.250,00

Considerando que o total do débito remanescente é de R$ 34.693,45, restaria um valor de R$ 1.443,45 (R$ 34.693,45 - R$33.250,00) sem data especificada. Para essa quantia residual, propomos seja considerada a data dos últimos repasses inquinados, ocorridos em 30/12/2010, ressaltando que a adoção de tal providência não representará prejuízo à responsável.
Registre-se que a recorrente demanda ser intimada da sessão de apreciação do presente recurso, a fim de produzir sustentação oral e formular memoriais (peça 32, p. 6 e peça 50, p. 1) . A esse respeito, impende asseverar que, segundo a jurisprudência do Tribunal, a publicação da pauta das sessões na imprensa oficial e a sua disponibilização no portal do TCU na internet configuram medida suficiente para promover a regular intimação do interessado e conferir publicidade ao ato processual, denotando-se despicienda a intimação pessoal da parte ou de seu representante, que deverão acompanhar a tramitação do feito a fim de pleitear a realização de sustentação oral ou a entrega de memoriais de defesa. Nessa linha, destacam-se os seguintes enunciados, extraídos da Jurisprudência Selecionada do TCU:
A publicação da pauta de julgamentos no Diário Oficial da União supre a comunicação pessoal aos interessados sobre a data de julgamento, de modo que a ausência da comunicação não ofende os princípios constitucionais ligados à defesa. Os interessados devem acompanhar o andamento processual e a publicação feita no Diário Oficial, que é suficiente para conferir publicidade ao ato processual e permitir a participação nas sessões do TCU.
 (Acórdão 2.997/2015-2ª Câmara, Ministra Ana Arraes) 
Na processualística do TCU, não é necessária a intimação pessoal da data da sessão; basta que haja a devida publicação da pauta de julgamento no Diário Oficial da União e a sua disponibilização no Portal do TCU na internet.
 (Acórdão 751/2015-Plenário, Ministro José Múcio Monteiro) 
A publicação da pauta de julgamentos no Diário Oficial da União é suficiente para conferir publicidade à data de julgamento do processo e permitir a participação de todos na sessão de deliberação. Não há previsão na legislação do TCU de intimação pessoal da parte quanto à data da sessão de julgamento do processo.
 (Acórdão 5.463/2013-1ª Câmara, Ministro Walton Alencar Rodrigues) 
Anote-se, por oportuno, que a solicitação de sustentação oral deve ser dirigida ao Presidente do colegiado no qual o processo será examinado, nos termos do §1º do art. 168 do Regimento Interno.
Assim, este representante do Ministério Público de Contas da União manifesta-se concorde com os termos da proposta oferecida pela Serur, de modo a que se conheça do presente recurso de reconsideração, para, no mérito, conferir-lhe provimento parcial, a fim de: 
reduzir o débito imputado à Sra. Judite Maria Botafogo Santana da Silva para R$ 34.693,45;
diminuir, proporcionalmente, a multa cominada à recorrente; e
alterar a tabela constante do subitem 9.1 do Acórdão 1631/2017-TCU-Segunda Câmara (peça 21) , para que passe a contar com os seguintes débitos e datas, respectivamente: 
	Valor (R$) 
	Data

	2.375,00
	15/3/2010

	2.375,00
	9/4/2010

	2.375,00
	9/4/2010

	2.375,00
	27/4/2010

	2.375,00
	2/6/2010

	475,00
	9/6/2010

	2.850,00
	29/6/2010

	2.850,00
	4/8/2010

	2.850,00
	27/8/2010

	2.850,00
	28/9/2010

	2.850,00
	28/10/2010

	2.850,00
	7/12/2010

	475,00
	10/12/2010

	3.325,00
	27/12/2010

	1.443,45
	30/12/2010

3.	Estando os autos em meu gabinete, sobrevieram novos elementos de defesa subscritos pela recorrente (peças 57 e 58) , mediante os quais alega o seguinte:
"A impugnação total das despesas se deu pela não validação pelo Conselho Municipal de Assistência Social da adequação das metas físicas e financeiras do Plano de Ação pactuado, e em razão do não atendimento das notificações que solicitaram a ata de Reunião e Resolução do Conselho Municipal ou os documentos comprobatórios das despesas (Nota Técnica n. 8601/2014 - CPCRFF/CGPC/DEFNAS [fis. 9/17 - 1-Parte 1/2. Volume I]; Nota Técnica n. 8562/2014 - CPCRFF/CGPC/DEFNAS e Nota Técnica n. 6494/2013 [fls. 2/41) . 
Trecho da Nota Técnica n. 8562/2014 - CPCRFF/CGPC/DEFNAS:
 (...) 
Acontece que a ora requerente não atendeu as notificações, haja vista não ter sido regularmente notificada, à época. As cartas que lhe foram enviadas voltaram não cumpridas. E quando notificada (irregularmente) por edital, a notificação ocorreu em 2014, após o término da sua gestão (2009-2012) .
Diante da situação fática evidenciada no parágrafo acima, constata-se que o não atendimento às solicitações, ou a intempestividade no cumprimento do dever, decorreram não de descaso ou por falta de interesse legítimo, mas, sim, por equívocos administrativos no âmbito da TCE no MDS que retardaram o seu chamado ao processo e a instauração do contraditório. 
Pode-se dizer até que a demora injustificada da realização da notificação válida prejudicou sobremaneira sua ampla defesa, entendida como garantia de acesso irrestrito aos meios de prova da defesa. 
Frise-se que a notificação apenas se efetivou quando a ora requerente já não mais integrava a administração do Mun. de Lagoa do Carro/PE (gestão de 2009 a 2012) , e no momento em que foi sucedida pelo seu inimigo pessoal e desafeto político, que venceu as eleições e ocupou o cargo de Prefeito Municipal de 2012 a 2016. Essa situação fática impediu (ou dificultou em demasia) a requerente de apresentar os documentos comprobatórios das despesas e os demais solicitados. Por isso, a intempestividade no cumprimento do dever de apresentar as respostas não pode ser encarada como ação culposa capaz de atrair responsabilidade e penalidades. 
Não obstante as dificuldades narradas, em 03.04.2017, foram apresentados os comprovantes de realização das despesas. Na proposta de decisão subscrita pelo Auditor Federal de Controle Externo, (...) , que recomenda o PROVIMENTO PARCIAL do recurso de reconsideração para reduzir o débito de R$ 299.006,25 para R$ 34.693,45, reconheceu-se a boa e regular aplicação de 89% dos recursos repassados para a execução dos programas.
Quer dizer, mesmo enfrentando dificuldades impostas pelo tempo (a presente TCE tem como objeto a análise de despesas de programas federais executados a aproximadamente 8 anos passados) , a requerente está logrando êxito em comprovar as despesas".
4.	Em razão disso, solicita "a conversão do julgamento em diligência para oportunizar a ora requerente produzir outras provas e trazer aos autos novos esclarecimentos, que não puderam ser apresentados na fase de instrução".
5.	Outrossim, requer a juntada aos autos de documentos comprobatórios de despesas questionadas pela Serur na peça 53, em seus itens 11.7 e 11.9, quais sejam:
" (I) . ITEM 11.7 - extrato da conta bancária da Prefeitura Municipal atestando a saída do numerário financeiro (R$ 5.200,18) ; nota de sub-empenho do valor transferido; e notas fiscais emitidas pela Empresa favorecida - A & D COMÉRCIO DE MATERIAL DIDÁTICO E ALIMENTOS LTDA. ME (DOC. 1) ; 
 (II) . ITEM 11.9 - Comprovante da transferência bancária (R$ 2.799,98) em favor da Empresa ATACADÃO COSTA DEL SOL - PLAN. CARP. UTILID. LTDA; nota de subempenho do valor transferido; Nota Fiscal respectiva (NP n. 0876 - SELO FISCAL n. AA420169376) (DOC. 2) ; 
 (III) . ITEM 11.9 - Comprovante da transferência bancária (R$ 1.984,90) em favor da Empresa ATACADÃO COSTA DEL SOL - PLAN. CARP. UTILID. LTDA; nota de sub-empenho do valor transferido; Nota Fiscal respectiva (NF n. 0880 - SELO FISCAL AA42Q166380y (DOC. 3) ".
6.	Sobre os comprovantes de realização de despesas alusivos ao item 11.9, esclarece que "As notas fiscais emitidas pela Empresa ATACADÃO COSTA DEL SOL estão desgastadas, em razão das más condições dos arquivos públicos do Município, que sofrem com infiltrações, umidade etc. O que impediu a retirada de cópias legíveis, conforme se infere da análise das NF's. Por isso se está fazendo referência aos números das NOTAS FISCAIS e dos SELOS FISCAIS, a fim de permitir a fiscalização deste órgão de controle e, assim, comprovar a efetiva e regular realização da despesa. Ainda, no intuito de comprovar a regularidade da despesa, a ora requerente solicitou nos cartórios da Cidade do Recife/PE a emissão de ATA NOTORIAL para relatar as informações constantes nas 'Notas Fiscais'. Entretanto, informaram que não é possível a sua emissão no presente caso".
7.	Em vista disso, solicita a realização de perícia em tais documentos, a fim de afastar dúvidas acerca da efetiva realização das despesas correspondentes.
8.	Por fim, anota que "os documentos comprobatórios das despesas questionadas na 'PEÇA NÚMERO 53' estão sendo arregimentadas e serão oportunamente apresentadas. Inclusive, em relação às descritas no seu item 11.8 serão exibidos os seguintes documentos: relatório analítico de servidores, exercício de 2010; extratos bancárias dos servidores contratados e da Prefeitura Municipal; contratos administrativos de prestação de serviços; notas de empenho; e declarações dos servidores informando que trabalharam e receberam os seus vencimentos, identificando a conta bancária pela qual foram realizadas as transferenciais" e que tais documentos já teriam sido solicitados, estando a ora requerente aguardando as respostas para análise e exibição nos autos.
	É o relatório.

8.1. Edson Monteiro Vera Cruz Filho (OAB/PE 26.183) e outros, representando Judite Maria Botafogo Santana da Silva.

Procurador Rodrigo Medeiros de Lima.

RECURSO DE RECONSIDERAÇÃO EM TOMADA DE CONTAS ESPECIAL. COMPROVAÇÃO DO NEXO ENTRE OS RECURSOS REPASSADOS E PARTE DAS DESPESAS REALIZADAS. REDUÇÃO DO DÉBITO EM FACE DA COMPROVAÇÃO DA CORRETA APLICAÇÃO DE PARTE DOS RECURSOS. REDUÇÃO PROPORCIONAL DA MULTA. PROVIMENTO PARCIAL.

TOMADA DE CONTAS ESPECIAL (TCE)

Secretaria de Recursos (SERUR); Secretaria do TCU no Estado de Pernambuco (Sec-PE).

Tratam os autos, originariamente, da tomada de contas especial instaurada pelo então Ministério do Desenvolvimento Social e Combate à Fome (MDS) em desfavor da Sra. Judite Maria Botafogo de Santana Silva, ex-prefeita do Município de Lagoa do Carro/PE, devido à impugnação total das despesas realizadas com os recursos do Fundo Nacional de Assistência Social (FNAS) aportados, sob a modalidade fundo a fundo e a título de cofinanciamento federal, nas ações continuadas do Sistema Único de Assistência Social (SUAS) para a execução dos Serviços de Proteção Social Básica e Proteção Social Especial na municipalidade, no exercício de 2010.
2.	Mediante o Acórdão 1631/2017-TCU-Segunda Câmara, este Tribunal decidiu julgar irregulares as presentes contas, com fundamento no art. 16, inciso III, alíneas "b" e "c", da Lei nº 8.443/1992, e condenar a responsável em débito, pelo valor original de R$ 299.006,25, bem como aplicar-lhe a multa prevista no art. 57 da referida lei, no valor de R$ 60.000,00, em razão da não comprovação da boa e regular aplicação da totalidade dos recursos repassados à municipalidade pelo FNAS no ano de 2010, no âmbito do SUAS, em virtude da realização de despesas sem a devida comprovação documental, em afronta aos arts. 62 e 63 da Lei nº 4.320/1964 (execução de despesas sem a regular liquidação) .
3.	Nesta oportunidade, examina-se recurso de reconsideração apresentado pela Sra. Judite Maria Botafogo de Santana Silva contra o referido decisum, alegando, basicamente, a inocorrência de ação culposa ou dolosa e a existência de documentação comprobatória das despesas impugnadas (peças 50 a 52) .
4.	Quanto à admissibilidade da peça recursal, entendo que deve ser conhecida, por preencher os pressupostos constantes dos arts. 32, inciso I, parágrafo único, e 33 da Lei nº 8.443/1992 c/c o art. 285 do Regimento Interno do TCU.
5. 	No mérito, acompanho os pareceres exarados nos autos, cujos fundamentos incorporo a estas razões de decidir, no sentido de dar provimento parcial ao recurso com vistas à redução do débito imputado à recorrente e, proporcionalmente, do valor da multa que lhe foi cominada, em razão da comprovação, em sede recursal, do nexo de causalidade entre a maior parte das despesas realizadas e os recursos repassados à municipalidade pelo FNAS.
6. 	Com efeito, a partir do cotejo da documentação apresentada no recurso (peças 50 a 52) , consistente em notas de empenho e sub-empenho, ordens de pagamento, extratos bancários, notas fiscais, recibos e comprovantes de transferência bancária, a Serur concluiu, no item 11.6 da sua instrução (peça 53) , que a recorrente logrou comprovar a correta aplicação do valor de R$ 264.312,80, remanescendo uma parcela sem comprovação no montante de R$ 34.693,45.
7.	Ao tempo que julgo acertado o exame empreendido pela unidade técnica, entendo que os valores acima devem sofrer uma pequena correção, consoante explico a seguir.
8.	Antes, cabe esclarecer, acerca dos elementos adicionais de defesa apresentados pela recorrente quando os autos já se encontravam em meu gabinete aguardando o julgamento do recurso (peças 57 e 58) , que, nos termos do art. 160 do Regimento Interno do TCU, a parte tem o direito de apresentar as suas alegações e/ou razões de justificativa dentro do prazo determinado na citação ou na audiência, bem assim juntar documentos novos até o término da etapa de instrução, que se caracteriza no momento em que o titular da unidade técnica emite o seu parecer conclusivo sobre o processo e, ainda, uma vez incluído o processo em pauta, apresentar memoriais aos ministros, aos ministros-substitutos e ao representante do Ministério Público.
9.	Outrossim, ante as disposições da Resolução TCU nº 35/1995, a apresentação de alegações de defesa ou razões de justificativa deve ocorrer apenas dentro do prazo determinado quando da citação ou da audiência do responsável, salvo na hipótese de fato novo superveniente que afete o mérito do processo, de forma que o Relator não conhecerá de alegações de defesa ou razões de justificativa adicionais que contrariem tal disposição.
10.	Em vista desses normativos, tem-se que, encerrada a fase instrução, não cabe mais a juntada de novos elementos de defesa para fins de inovação de teses ou contraposição às conclusões da unidade responsável pelo exame da matéria, exceto na superveniência de fato que alterasse substancialmente o mérito do feito, sem embargo da possibilidade de a parte fazer distribuir memoriais após a inclusão do processo na pauta de julgamentos.
11.	Tais memoriais, segundo jurisprudência deste Tribunal (Acórdãos 1.302/2004, 1.521/2007, 2.279/2007, 96/2013, 1.887/2013 e 1.088/2016, do Plenário; 8.509/2013 e 689/2015, da 1ª Câmara; e 1.420/2008, 7.359/2014, 7.364/2014 e 11.380/2016, estes da 2ª Câmara) , têm caráter meramente informativo, não se confundindo com a finalidade da peça homônima prevista no art. 454, § 3º, do CPC. 
12.	Destarte, toda a argumentação de defesa e a documentação probatória devem ser apresentadas no prazo determinado na citação ou na audiência, de forma que a faculdade conferida à parte para juntar novos documentos ao processo se encerra no momento em que o titular da unidade técnica emite seu parecer conclusivo.
13.	No feito em exame, embora os elementos adicionais de defesa elaborados pela recorrente tenham sido apresentados após o término da etapa de instrução, quando o direito à juntada de documento novo já havia se encerrado, entendo cabível o seu conhecimento e exame, haja vista conterem elemento capaz de alterar o mérito do feito.
14.	Trata-se da documentação comprobatória de parte das despesas questionadas pela Serur no item 11.7 da sua instrução, abaixo transcrito:
"11.7. Já as despesas a seguir foram apenas parcialmente comprovadas, já que o total das notas fiscais não corresponde ao valor retirado da conta corrente do programa. Assim, somente o valor do total da "despesa comprovada" poderá ser excluído do montante do débito:
	Extrato bancário
	Comprovante
	Data
	Despesa total
	Despesa comprovada

	Peça 51, p. 195-850049 
	Peça 51, p. 126-132 
	14/12/2010
	R$ 5.200,18
	R$ 3.944,10

	Peça 50, p. 218-850044
	Peça 50, p. 321-330
	23/8/2010
	R$ 7.110,75
	R$ 5.692,15

	Total
			R$ 12.310,93
	R$ 9.636,25

15.	No caso, em relação à primeira despesa listada, a Serur havia considerado como comprovado apenas o valor de R$ 3.944,10 do total de R$ 5.200,18, remanescendo sem comprovação, portanto, o valor de R$ 1.256,08. Ocorre que a recorrente trouxe, nesta oportunidade, documentação comprobatória também desse valor (peça 58, fl. 8) , consistente na Nota Fiscal nº 0502, de 16/11/2010, emitida pela empresa favorecida - A & D Comércio de Material Didático e Alimentos Ltda. ME.
16.	Assim, excluindo-se do montante do débito apurado nestes autos (R$ 34.693,45) esse valor não computado pela Serur (R$ 1.256,08) , tem-se um débito remanescente de R$ 33.437,37, distribuído da seguinte forma, segundo metodologia proposta pelo douto Parquet, qual seja, considerando-se "as datas referentes aos valores debitados dos extratos e que não contam com documentação probatória suficiente para comprovar que os recursos correspondentes foram regularmente aplicados nas finalidades atinentes aos programas vinculados ao SUAS, a teor da tabela inserta no parágrafo 11.8 da instrução da Serur (peça 53, p. 10) ", bem como, para a quantia residual, a data do último repasse inquinado, ocorrido em 30/12/2010:
	Valor (R$) 
	Data

	2.375,00
	15/3/2010

	2.375,00
	9/4/2010

	2.375,00
	9/4/2010

	2.375,00
	27/4/2010

	2.375,00
	2/6/2010

	475,00
	9/6/2010

	2.850,00
	29/6/2010

	2.850,00
	4/8/2010

	2.850,00
	27/8/2010

	2.850,00
	28/9/2010

	2.850,00
	28/10/2010

	2.850,00
	7/12/2010

	475,00
	10/12/2010

	3.325,00
	27/12/2010

	187,37
	30/12/2010

17.	Esclareço que tal conclusão, todavia, não se aplica aos demais comprovantes de despesa apresentados pela recorrente nas alegações adicionais de defesa (peça 58, fls. 14 e 18) , em contraposição às despesas questionadas pela Serur no item 11.9 da sua instrução, abaixo transcrito:
"11.9. Também se constatou que os gastos adiante enumerados não possuem notas fiscais que comprovem a regular aplicação dos recursos, o que impossibilita a elisão do débito referente a eles.
	Conta corrente: 24.921-1/FMAS/PBF (peça 50, p. 198-210) 

	Extrato bancário - documento
	Comprovante
	Data
	Valor (R$) 

	Peça 50, p. 205 - 071401
	Peça 51, p. 260-264
	14/7/2010
	2.799,98

	Peça 50, p. 205 - 071402
	Peça 51, p. 265-268
	14/7/2010
	1.984,90

	Total
			4.784,88

18.	É que tais elementos, consistentes em supostas notas fiscais emitidas pela empresa Atacadão Costa Del Sol - Plan. Carp. Utilid. Ltda. (peça 58, fls. 14 e 18) , não podem ser aceitos como documentos hábeis a comprovar a efetiva e regular realização das despesas em questão por estarem totalmente ilegíveis, deles não podendo se extrair qualquer informação. 
19.	Conclui-se, portanto, a partir das análises empreendidas no item 11.6 da instrução da unidade técnica (peça 53) e nos subitens 14 a 16 deste voto, que a recorrente logrou comprovar a correta aplicação de parte dos recursos federais transferidos à municipalidade, no total de R$ 265.568,88, remanescendo sem comprovação o valor de R$ 33.437,37.
20.	Em vista disso, cabe reduzir o débito imputado à recorrente para esse valor e, proporcionalmente, a multa que lhe foi aplicada, para a qual arbitro a quantia de R$ 7.000,00.
21.	Para finalizar, registro, quanto às demais alegações apresentadas pela recorrente nos elementos adicionais de defesa, as quais resolvi examinar, em respeito ao princípio da busca da verdade material, que elas não foram suficientes para me convencer a adotar desfecho diferente do ora proposto.
22.	Com efeito, no que tange à garantia ao direito à ampla defesa e ao contraditório, isso se dá, nos termos do devido processo legal, na fase externa da tomada de contas especial, que se inicia com a autuação do processo no TCU e finda com o julgamento. 
23.	Assim, eventuais falhas na notificação do responsável na fase interna da TCE, por si sós, não comprometem o andamento regular do processo no âmbito do TCU, sendo superada pela citação devidamente formalizada por esta Casa.
24.	Relativamente à alegada dificuldade de obtenção junto ao arquivo municipal da documentação necessária para o exercício da ampla defesa, não é da atribuição deste Tribunal proceder a diligências em substituição ao gestor faltoso com vistas à comprovação da boa e regular aplicação dos recursos públicos que lhe foram confiados, notadamente quando o gestor sequer colaciona aos autos alguma prova dos impedimentos alegados.
25.	Isso porque o processo de controle externo, disciplinado pela Lei 8.443/1992 e pelo Regimento Interno do TCU, não prevê ao Tribunal competência para determinar, a pedido do responsável, a realização de diligência, perícia ou inspeção para a obtenção de provas. É obrigação da parte trazer aos autos os elementos que entender necessários para demonstrar a boa e regular aplicação de recursos públicos que lhe forem confiados. 
26.	A propósito, reitero o colocado pelo relator a quo no voto condutor do acórdão recorrido acerca de que "prestar contas, com a devida e correta comprovação da boa e regular aplicação dos valores, é dever de todos aqueles a quem sejam confiados recursos federais, por força do parágrafo único do art. 70, parágrafo único, da Constituição de 1988 e do art. 93 do Decreto-Lei nº 200, de 25 de fevereiro de 1967 (v.g.: Acórdão 2439/2010-TCU-Plenário, Acórdão 5929/2011-TCU-Primeira Câmara, e Acórdão 1544/2008-TCU-Segunda Câmara) ".
27.	Destarte, não cabe a este Tribunal adotar, em sede de tomada de contas especial, as medidas solicitadas pela recorrente nem ser responsabilizado pela eventual impossibilidade de os responsáveis obterem os elementos de prova hábeis a sua defesa.
28.	No caso, o Tribunal deve julgar com base nas provas documentais constantes dos autos, reunidas pelos órgãos de controle interno e pela unidade técnica, em confronto com aquelas produzidas e apresentadas pelo responsável em sua peça de defesa.
29.	A propósito, cabe observar que, em relação às demais despesas impugnadas na instrução da Serur, até o presente momento a recorrente não apresentou a documentação comprobatória devida, não obstante tenha anunciado que estaria adotando providências nesse sentido. 
30.	Não obstante, como dito alhures, o direito da recorrente à juntada de documento novo nos autos encerrou-se na etapa de instrução, quando lhe foi concedida a oportunidade de se defender de todas as ocorrências que lhe foram imputadas nestes autos, não havendo que se falar em qualquer ofensa aos princípios da ampla defesa e do contraditório no julgamento do feito.
	Pelo exposto, acompanhando os pareceres exarados nos autos, VOTO por que seja adotada a deliberação que ora submeto a este Colegiado.
TCU, Sala das Sessões Ministro Luciano Brandão Alves de Souza, em 19 de março de 2019.
Ministro JOÃO AUGUSTO RIBEIRO NARDES 
Relator